```{r}
#| echo: false

source("_common.R")
```

# Hálózatok az R-ben

## Bevezetés az `igraph` csomagba

Számos szoftver képes hálózati adatokat feldolgozni, kezelni és megjeleníteni. Ebben a kurzusban a *R/RStudio* `{igraph}` csomagját fogjuk használni.

Egy hálózat (vagy gráf) egy igraph objektumnak feletethető meg. Az fogjuk bemutatni, hogyan hozható létre új igraph objektum közvetlenül nyers adatokból. A használt függvények:

- `graph.edgelist()` - hálózat létrehozása élek listájából
- `plot()` - hálózat megjelenítése
- `V()` - a csúcsok száma és megnevezése
- `E()` - az élek száma és az élek azonosítása csúcsokkal
- `gsize()` / `ecount()` -  az élek száma
- `gorder()` / `vcount()` - a csúcsok száma

### `igraph` objektum létrehozása

Hogyan hozzunk létre igraph objektumot élek listájából? A következő adatok egy diákcsoportban fennálló barátságokat tárja fel. A `friends` adattábla minden sora egy élt (vagyis a barátság jelenlétét a két személy között) jelöl a hálózatban.

```{r}
library(tidyverse)
friends <- tribble(
                ~name1,   ~name2,
             "Jessie",  "Sidney",
             "Jessie",   "Britt",
             "Sidney",   "Britt",
             "Sidney",  "Donnie",
               "Karl",   "Berry",
             "Sidney",    "Rene",
              "Britt",    "Rene",
             "Shayne",  "Sidney",
             "Sidney",  "Elisha",
             "Sidney", "Whitney",
             "Jessie", "Whitney",
             "Donnie",   "Odell",
             "Sidney",   "Odell",
               "Rene", "Whitney",
             "Shayne",  "Donnie",
             "Jessie",    "Lacy",
               "Rene",    "Lacy",
             "Elisha",  "Eugene",
             "Eugene",    "Jude",
              "Berry",   "Odell",
              "Odell",  "Rickie",
              "Odell",    "Karl",
              "Britt",    "Lacy",
             "Elisha",    "Jude",
               "Lacy", "Whitney",
              "Britt", "Whitney",
               "Karl",   "Tommy"
)
head(friends) # az első 6 sor
```


Az `{igraph}` csomag telepítése és betöltése.

```{r}
# install.packages("igraph")
library(igraph)
```

Szükséges technikai lépés, amely a `friends` adattáblát mátrixszá alakítja.

```{r}
# mátrixszá alakítjuk
friends.mat <- as.matrix(friends)
```

Az igraph objektum létrehozása.

```{r}
# igraph objektum létrehozása
g <- graph.edgelist(friends.mat, directed = FALSE)
```


Hogyan jeleníthetjük meg a hálózatot?

```{r}
# A hálózat megjelenítése
plot(g)
```


### Csúcsok és élek számolása

Egy hálózatról számos információt lekérhetünk. Megszámolhatjuk a hálózat csúcsait és éleit.

Részletes információ a csúcsokról.

```{r}
V(g) # a csúcsok száma és megnevezése
```

Részletes információ az élekről.

```{r}
E(g) # az élek száma és az élek azonosítása csúcsokkal
```

Csak az élek száma.

```{r}
gsize(g) # élek száma
ecount(g) # élek száma
```

Csak a csúcsok száma.

```{r}
gorder(g) # csúcsok száma
vcount(g) # csúcsok száma
```

